臺灣高等法院民事判決　　　　　　　　 95年度上易字第897號
上　訴　人　亞鑫營造有限公司
法定代理人　丙○○
訴訟代理人　吳振東律師
被　上訴人　朝崎工程有限公司
法定代理人　甲○○
訴訟代理人　李秋銘律師
　　　　　　黃金亮律師
上列當事人間請求履行契約事件，上訴人對於中華民國95年8月
31日臺灣宜蘭地方法院93年度訴字第300號第一審判決提起上訴
，本院於96年7月3日言詞辯論終結，判決如下：
    主  文
上訴駁回。
第二審訴訟費用由上訴人負擔。
    事實及理由
一、被上訴人主張：伊與上訴人及訴外人乙○○、詮達貨運有限
    公司（下稱詮達公司）就宜蘭縣五結鄉垃圾掩埋場覆土復育
    工程事宜，於民國（ 下同）91年1月16日簽立合約書，依該
    合約書之約定，伊及乙○○、詮達公司應共同出具履約保證
    金新台幣（ 下同）5,200,000元，其中伊出資50％、乙○○
    與詮達公司各出資25％，合約中並約明爾後退還履約保證金
    時，上訴人應無條件依伊、乙○○、詮達公司之前開比例退
    還。 嗣伊、乙○○與詮達公司已依約支付5,200,000元之保
    證金予上訴人，然上訴人實際交付與宜蘭縣五結鄉公所之保
    證金額僅為5,111,680元， 期間之差額為88,320元，上訴人
    無法律上之正當原因而受有前開差額利益，自應返還予伊、
    乙○○、詮達公司。由於詮達公司就前開契約25％之權利，
    業於91年6月11日讓與伊， 故上訴人應返還伊75％之差額款
    項66,240元（即88,320元×75％）。另前開垃圾掩埋場覆土
    復育工程， 至91年2月間因工程進度已達25％以上，宜蘭縣
    五結鄉公所乃依約退還1/4之保證金計1,277,920元並由上訴
    人收受， 依前揭合約書第3項之約定，上訴人應將退還保證
    金之75％即958,440元返還予伊。前開2項金額合計1,024,68
    0元， 惟上訴人迄今仍未給付，為此依不當得利及合約書之
    契約關係， 請求上訴人應給付被上訴人1,024,680元，及自
    起訴狀繕本送達上訴人翌日起至清償日止，按年息5%計算之
    利息；願供擔保，請准宣告假執行等語。
二、上訴人則以：被上訴人與乙○○、詮達公司就宜蘭縣五結鄉
    垃圾掩埋場覆土復育工程， 雖於91年1月16日簽訂合約書，
    約定由被上訴人、乙○○、詮達公司共同以伊名義承攬上開
    工程， 3人依序按50％、25％、25％持股比例，出具履約保
    證金5,200,000元， 嗣後退還履約保證金時，伊應依該持股
    比例退還。 然核其文義，應為3人就退還合夥資金之約定，
    依公司法第13條第1項前段規定， 被上訴人與詮達公司本不
    得為合夥事業之合夥人，則被上訴人與詮達公司、乙○○為
    承攬上開工程所簽訂之系爭合夥契約，即因違反法律之禁止
    規定，依民法第71條前段規定，應屬無效。該合夥契約既屬
    無效， 則其第3項有關退還履約保證金之約定，亦應歸於無
    效，故被上訴人依前開契約約定，請求伊退還差額保證金95
    8,440元，並無理由。退步言，縱認前開合約書第3項之約定
    有效，然被上訴人、乙○○、詮達公司雖將上述履約保證金
    匯至伊帳戶內， 但系爭工程係前述3人以伊名義承攬，伊僅
    為名義上之承攬人， 依系爭合約第4項約定，被上訴人、乙
    ○○、 詮達公司同意以8,500,000元，將系爭工程由乙○○
    負責施作完成，嗣乙○○依約施作該工程，五結鄉公所已將
    第1期履約保證1,277,920元退還，伊於受領該款項後，經被
    上訴人與詮達公司之同意及指示將之全數給付乙○○，作為
    被上訴人應給付乙○○土方之金額。況系爭工程係由乙○○
    出面，與伊協商，約定由伊出借公司執照等，供被上訴人參
    加該工程之投標事宜，是伊依其與乙○○間之約定，將上開
    履約保證金匯給乙○○，再由乙○○按其與被上訴人間之持
    股比率及其他約定分配，完全符合一般工程借牌慣例，應屬
    有據。 又縱認被上訴人對於伊確有系爭1,024,680元之債權
     ，但乙○○已依系爭合約書第4項約定完成該工程進度25％
    ，被上訴人應按投資比例計算其應付給乙○○之工程款，另
    有土石方之盈餘分配款， 乙○○已於94年2月14日將其依系
    爭合約對被上訴人得請求之工程款及土石方分配款2,576,24
    4元之請求權讓與伊， 另伊對於被上訴人亦有系爭工程行政
    管理費510,000元債權（ 即俗稱借牌費）存在，前開債權、
    債務之給付種類相同，並均屆清償期，伊得主張抵銷，經抵
    銷後，被上訴人對於上訴人之債權已全部消滅，自不得再向
    伊請求等語，資為抗辯。
三、原審對於被上訴人之請求，為其勝訴之判決，上訴人聲明不
    服，提起上訴，上訴聲明：(一)原判決廢棄。(二)被上訴人在第
    一審之訴及假執行之聲請均駁回。被上訴人答辯聲明則求為
    判決駁回上訴。
四、兩造不爭執之事實：
  (一)兩造及訴外人乙○○、詮達公司就宜蘭縣五結鄉垃圾掩埋場
    覆土復育工程， 於91年1月16日簽立合約書，約定由被上訴
    人、 乙○○及詮達公司共同出具履約保證金5,200,000元，
    其中被上訴人出資50％、乙○○及詮達公司各出資25％，爾
    後退還履約保證金時，上訴人應無條件依前開比例退還。
  (二)被上訴人、 乙○○及詮達公司已依約按比例支付5,200,000
    元予上訴人作為履約保證金（被上訴人2,600,000 元、乙○
    ○及詮達公司各1,300,000元）。
  (三) 上訴人繳交予宜蘭縣五結鄉公所之差額保證金為5,111,680
    元（以4張華南銀行定存單每張各1,277,920元繳納），尚有
    88,320元餘額未供作保證金。
  (四)上開工程以上訴人名義向宜蘭縣五結鄉公所承攬，被上訴人
    、乙○○、 詮達公司同意以8,500,000元，由乙○○負責完
    成該場之工程施工設施，由被上訴人負責各項土方事宜。
  (五)91年2月間， 因前開工程進度已逾25％，宜蘭縣五結鄉公所
    依約退還第１期即1/4之差額保證金1,277,920元給上訴人。
    上訴人將上開五結鄉公所退還之保證金全部匯給乙○○。
  (六)系爭工程所需土方177,000立方公尺，第1次土方由被上訴人
    運進67,719立方公尺， 第2次土方39,711立方公尺被核准註
    銷，合約約定損失由被上訴人、乙○○及詮達公司分攤，第
    3次土方14,000立方公尺於90年12月13日起至91年1月10日止
    ，由訴外人笙豪晨開發有限公司（下稱笙豪晨公司）運進，
    第4次土方36,000立方公尺於91年1月22日起至91年2月28 日
    止，由笙豪晨公司運進， 第5次土方1,400立方公尺於91年5
     月1日起至同年月31日止由訴外人利晉工程股份有限公司運
    進。
  (七)被上訴人於91年1月25日已付2,000,000元工程款予乙○○。
  (八) 詮達公司於91年6月11日將系爭合約所有之25％之權利讓與
    被上訴人； 乙○○亦於94年2月14日將其依系爭合約對被上
    訴人得請求之工程款及土石方分配款讓與上訴人。
五、兩造爭執點：(一)被上訴人就本件請求法律依據為何？有無理
    由？(二)上訴人將系爭履約保證金匯給乙○○是否經過被上訴
    人同意？若未經過被上訴人同意，是否有其他事由得對抗被
    上訴人？(三)如不可對抗被上訴人，則上訴人主張行使抵銷權
    是否有理由，亦即：1.乙○○對被上訴人尚有無工程款及土
    石方所得分配款可請求 ：(1)被上訴人第1次運進之土石方所
    得，應付給乙○○多少？ (2)後3次土石方由何人運進？所得
    為何人？被上訴人與乙○○各有何分配款可請求？ (3)第2次
    被註銷之土方，被上訴人及乙○○各負擔多少損失？(4)給付
    乙○○之工程款如何計算？被上訴人應給付多少？2.如有，
    上訴人可否據以抵銷本件請求，有無理由？茲審酌如下：
六、爭點一：被上訴人就本件請求法律依據為何？有無理由？
  (一)按基於契約自由，當事人在不違反強制規定及公序良俗範圍
    內，得訂立任何內容之債權契約，惟民法雖不採契約類型強
    制原則，但對於若干日常生活上常見之契約類型，設有規定
    ，賦予一定名稱，學說上稱為典型契約或有名契約。至法律
    上未特別規定賦予一定名稱之契約，則稱為非典型契約或無
    名契約，此為民法一面採契約自由原則，一面又列舉典型契
    約之產物，蓋社會生活變化外端，交易活動日益複雜，當事
    人不能不在法定契約類型之外，另創新型態之契約，以滿足
    不同之需要，關於非典型契約之分類，學說上尚無定論，常
    見者有純粹的無名契約、契約聯立及混合契約等，但民法總
    則有關法律行為及債編通則之規定，於非典型契約均有其適
    用。其中所謂之契約聯立，係指數個契約（典型）或非典型
    具有相互結合之關係者而言，其結合之主要情狀有二：一為
    單純外觀之結合，即數個獨立之契約僅因締結契約之行為（
    例如訂立一個書面）而結合，相互間不具依存關係，於此情
    形應適用其固有典型（或非典型）契約之規定，以判斷其效
    力；另一則為具有一定依存關係之結合，即依當事人之意思
    ，一個契約之效力或存在依存於另一個契約之效力或存在，
    於此情形，其個別契約是否有效成立，雖應就各該契約判斷
    之，但設其中之一個契約不成立、無效、撤銷或解除時，則
    另一個契約亦應同其命運，合先敘明。
  (二)次按，稱合夥者， 謂2人以上互約出資以經營共同事業之契
    約。民法第667條第1項定有明文。查本件被上訴人與訴外人
    乙○○、詮達公司前就宜蘭縣五結鄉垃圾掩埋場覆土復育工
    程事宜，於91年1月16日簽立合約書，約明被上訴人（ 甲方
    ）、乙○○（乙方）、詮達公司（丙方）共同以上訴人名義
    標得前開工程，且被上訴人、乙○○、詮達貨運公司分別持
    有股份比率依序為50％、25％、25％，並共同出具履約保證
    金5,200,000元，及共同以8,500,000元之工程款，由乙○○
    負責完成該場之工程施工設施；土石方申請量遭註銷之損失
    由前開3人負責分攤，支付工程款8,500,000元，需由土石方
    申請量扣除， 並由前開3人共同負責監督完成工程，另申請
    土方所得之金額亦按該3人持股比例分得等內容， 此有被上
    訴人所提出之五結鄉垃圾垃圾掩埋場覆土復育工程合約書１
    件在卷可按（ 見原審卷(一)第6-7頁）。是被上訴人與乙○○
    、詮達公司共同約定各自出資比例，以合作經營垃圾掩埋場
    覆土復育工程營利，乃屬合夥契約，此為兩造所不爭，應堪
    採信。惟按，公司不得為他公司無限責任股東或合夥事業之
    合夥人，公司法第13條第1項另定有明文。 此為強制規定，
    違反之者，依民法第71條規定，該合夥契約為無效。最高法
    院86年度台上字第1587號判決參照。從而，本件被上訴人與
    詮達公司既均為公司組織，依法應不得為合夥事業之合夥人
    ，則渠等與乙○○共同簽訂前述合夥契約，已違反公司法所
    定之強制規定，而自始無效，當然、確定不生效力。
  (三)次查，兩造對於被上訴人與乙○○、詮達公司得以施作前開
    工程， 係由其3人共同借用上訴人名義參與投標，並於得標
    後由其3人共同出具履約保證金負責實際施作等節， 均不爭
    執，是被上訴人、乙○○及詮達公司與上訴人之間，乃存有
    一借牌之無名契約，亦堪認定。而查，被上訴人與乙○○、
    詮達公司於借牌得標後，事後另行於前開時、地就系爭工程
    簽訂書面契約時，其合約契約當事人除上開3人外， 雖亦包
    含非屬合夥人之上訴人在內，惟觀諸卷附合約書所載，該合
    約內文總共有8項條款，其中第1、2、4、5、6、7、8各項，
    均係規範被上訴人與乙○○、詮達公司三方，就前述合夥事
    業之持有比例、合夥事務執行之方法與報酬、損失負擔原則
    、共同監督義務及盈餘分配及計算方法等內容，亦即均屬被
    上訴人與乙○○、詮達公司內部合夥契約之範疇。除此之外
    ，該合約第3項另涉及上訴人， 而由被上訴人、乙○○、詮
    達公司與上訴人等四方共同約定：「甲、乙、丙三方共同出
    具履約保證金5,200,000元， 存有匯款收據為證，爾後退還
    保證金，上訴人應無條件依三方持有比率退還」。核其性質
    ，並非屬前開「合夥契約」內容之一部，而係被上訴人、乙
    ○○、詮達公司3人，另與合夥當事人以外之上訴人針對「
    履約保證金之歸還方式」特為約定，亦即上訴人因此項約定
    負有依被上訴人、乙○○、詮達公司三方持有比率，分別退
    還予渠等所提供履約保證金之義務，應屬上開四方就「借牌
    契約」中之履約保證金退還乙節， 另為補充之約定。前開2
    項契約（即合夥契約與借牌契約之補充約定）雖訂立在一個
    書面，然相互間應不具有依存之關係，亦即依當事人之意思
    ，前開四方對外之借牌契約補充約定之效力或存在，並非必
    然依存於三方內部之另一合夥契約之效力或存在，而僅為單
    純外觀之結合，應分別判斷其效力，故系爭補充約定應不受
    前揭合夥契約效力之影響，而屬有效故上訴人辯稱該履約保
    證金支出具及歸還方式，既係由該合夥契約之其他約定而來
    ，其彼此間有依存之關係存在。本件合夥契約既屬無效，則
    合約第3項有關退還履約保證金之約定， 亦應歸於無效云云
    ，尚不足採。
  (四)被上訴人主張其與乙○○、詮達公司前因借用上訴人名義標
    取系爭工程，而共同出具履約保證金5,200,000元（ 其中被
    上訴人出資50％、乙○○與詮達公司各出資25％）予上訴人
    繳納給業主即五結鄉公所，然上訴人實際交付與五結鄉公所
    之保證金額僅為5,111,680元， 差額88,320元並未供作履約
    保證金，亦未返還； 另渠等於前揭合約第3款，約明爾後退
    還履約保證金時，上訴人應無條件依被上訴人、乙○○、詮
    達公司之前開比例退還。 系爭工程嗣於91年2月間已因工程
    進度達25％以上，五結鄉公所乃依約退還4分之1之保證金計
    1,277, 920元並由上訴人收受等事實，業據其提出與所述相
    符之前述合約書及匯款單等件為佐（ 見原審卷(一)第6-8頁 ）
    ，且為上訴人所不爭執，並有宜蘭縣五結鄉公所93年11月24
    日五鄉清字第0930014035號函暨附件在卷可按（見原審卷(一)
    第31-35頁）， 堪信屬實。從而，被上訴人依據不當得利及
    合約書第3項約定等法律關係， 請求上訴人按其持有比例返
    還原供保證金差額及發還之履約保證金，為有理由。
七、爭點二：上訴人將系爭履約保證金匯給乙○○是否經過被上
    訴人同意？若未經過被上訴人同意，是否有其他事由得對抗
    被上訴人？
  (一)按當事人主張有利於己之事實者，就其事實有舉證之責任，
    民事訴訟法第277條前段定有明文。 查系爭履約保證金乃由
    共同借牌之被上訴人、乙○○、詮達公司分別按出資比例匯
    入上訴人帳戶，嗣被上訴人、乙○○、詮達公司與上訴人等
    四方於系爭合約書第3款中復共同約定： 「甲、乙、丙三方
    共同出具履約保證金5,200,000元， 存有匯款收據為證，爾
    後退還保證金，上訴人應無條件依三方持有比率退還」，依
    契約文義，足認渠等特就履約保證金之歸還方式另為約定，
    上訴人自應受其拘束，負有依被上訴人、乙○○、詮達公司
    三方持有比率，分別退還渠等所提供履約保證金之義務，已
    如前述，則上訴人辯稱收受五結鄉公所退回之第一期履約保
    證金1,277,920元， 乃經被上訴人及詮達公司之同意，始未
    按被上訴人、乙○○、詮達公司之出資比例分別退還，而係
    全部匯給乙○○乙節，自應由其依法負舉證之責。然查，上
    訴人主張前開事實，雖據其聲請證人李雅慧即上訴人公司會
    計到庭為證，然證人證述前開款項五結鄉公所撥下後，其就
    請求乙○○過來領，不知道有無先通知其他股東，系爭借牌
    工程伊只知道乙○○，到訴訟前並不知道另有被上訴人，工
    程款（保證金）匯下來時，老闆叫伊聯絡，是針對借牌的乙
    ○○等語（ 見原審卷(二)第76-78頁），顯不足以證明上訴人
    將系爭退還之履約保證金全數匯給乙○○，係經被上訴人及
    詮達公司之同意，而上訴人亦未提出其他證據以佐其說，自
    難認其已盡舉證之責，而不足採。
  (二)上訴人另辯稱：系爭工程係由乙○○出面，與上訴人協商，
    約定由上訴人出借公司執照等，供被上訴人參加該工程之投
    標事宜，是上訴人依其與乙○○間之約定，將上開履約保證
    金匯給乙○○，再由乙○○按其與被上訴人間之持股比率及
    其他約定分配，完全符合一般工程借牌慣例，應屬有據云云
    。惟查，被上訴人、乙○○、詮達公司前就該合夥事宜簽訂
    合約書時，另就履約保證金之退還事宜，與合夥契約以外之
    上訴人簽訂約定言明：「爾後退還保證金，上訴人應無條件
    依三方持有比率退還」，且契約最末段亦載明「上述條款所
    列，上訴人均同意甲、乙、丙三方所訂契約，唯空口無憑，
    特立此約以益日後各方不詳之爭議，本合約乙式4份，4方各
    執1份」等文字， 是上訴人亦不否認前開契約之真正，則其
    自應受該合約第3款中約明保證金退還方式之拘束 ，確實依
    約履行，故其以前揭返還符合一般工程借牌慣例等詞為辯，
    亦不足採。
八、爭點三：上訴人主張行使抵銷權是否有理由，亦即：1.乙○
    ○對被上訴人尚有無工程款及土石方所得分配款可請求：(1)
    被上訴人第1次運進之土石方所得，應付給乙○○多少？ (2)
    後3次土石方由何人運進？所得為何人？ 被上訴人與乙○○
    各有何分配款可請求？ (3)第2次被註銷之土方，被上訴人及
    乙○○各負擔多少損失？(4)給付乙○○之工程款如何計算？
    被上訴人應給付多少？2.如有，上訴人可否據以抵銷本件請
    求，有無理由？
  (一)查本件被上訴人、詮達公司乃為公司組織，依法不得為合夥
    人，渠等與乙○○所訂合夥契約乃屬無效，且自始當然不生
    效力，已如前述，故乙○○自不得本於該無效之合夥契約，
    請求被上訴人或詮達公司返還工程墊款及請求盈餘分配款，
    亦即乙○○對於被上訴人或詮達公司並無所訂之工程墊款及
    土石方所得分配款（即盈餘分配款）之契約請求權存在，則
     上訴人辯稱乙○○已於94年2月14日將其依系爭合約對被上
     訴人得請求之工程款及土石方分配款共計2,576,244元之請
    求權讓與上訴人，並提出債權讓與契約書1份為佐（ 見原審
    卷(二)第21頁），而主張對於被上訴人亦有債權存在，予以抵
    銷云云，並不足採。
  (二)上訴人另辯稱：縱認被上訴人對於上訴人有系爭履約保證金
    債權存在，其對於被上訴人另有系爭工程行政管理費510,00
    0元債權（即俗稱借牌費）存在，亦得主張抵銷云云。 然查
    ，兩造間雖有借牌契約存在，惟約定報酬為何，自仍應由上
    訴人就前開有利於己之事實負舉證之責，惟上訴人就其主張
    前開數額，並未提出任何證據以為佐證，亦難認其就此已盡
    舉證責任，則其此部分主張，仍不足採。
  (三)又兩造與詮達公司及乙○○因五結鄉垃圾掩埋場覆育工程事
    宜，於91年6月11日簽立合約書， 苟於借牌當時曾為約定以
     工程承攬總價8,500,000元之8%計算行政管理費或約定其他
    費率之行政管理費，則於當時並無不能以書面訂立之情事，
    衡情亦應於系爭合約書簽立時，併就該行政管理費加以載明
    ，惟系爭合約並無就行政管理費為約定，上訴人嗣後主張以
    行政管理費抵銷系爭債權顯非事實。況被上訴人否認系爭工
    程曾因借牌而有約定行政管理費之事實，上訴人之主張顯非
    有據。至證人乙○○於本院96年3月1日進行準備程序時，法
    官問：「有無證據可證明被上訴人有同意支付8%的行政管理
    費？」，證人答：「私下有一份合夥契約。」（見本院卷第
    64頁）， 經查：證人乙○○所稱之合夥契約即指系爭91年1
    月16日之合約書，惟該合約書並無記載有關行政管理費之事
    宜，顯然並無行政管理費之約定，再參以乙○○與被上訴人
    間就系爭合約之履行尚有爭執，乙○○甚或在原審將債權讓
    與上訴人，故乙○○之證述有偏頗之虞，其所為之證述應非
    實在，而不可採。
　(四)末查，系爭工程借牌人即出資人之一之詮達公司，業於91年
　  6月11日與被上訴人簽訂股份轉讓書 ，約定將其就系爭工程
    履約保證金返還請求權讓與被上訴人，此有被上訴人所提出
    之股份轉讓書為佐，且為上訴人所不爭執，堪信屬實。又前
    開履約保證金返還請求權之行使，乃係基於借牌契約之法律
    關係，不受被上訴人、乙○○與詮達公司內部間之合夥契約
    無效之影響，亦如前述，則詮達公司將其對上訴人之履約保
    證金返還請求權讓與，應已發生合法之效力。
九、綜上， 被上訴人依不當得利法律關係及兩造合約書第3項約
    定，請求上訴人應按被上訴人持有比例，返還其溢付之履約
    保證金差額66,240元（即88,320元×75％），及五結鄉公所
    嗣後退還之履約保證金958,440元（即1,277, 920元×75 ％
    ），合計1, 024,680元，及自起訴狀繕本送達上訴人翌日即
    93年10月8日起至清償日止，按年息5％計算之利息，為有理
    由，應予准許。原審為被上訴人勝訴之判決，並依兩造之聲
    請，各酌定相當擔保金額，為准免假執行之宣告，經核並無
    不合。上訴意旨指摘原判決不當，求予廢棄改判，為無理由
    ，應予駁回。
十、本件事證已臻明確，兩造其餘攻擊防禦方法，核與判決結果
    已不生任何影響，不再贅述，併此敘明。
十一、據上論結，本件上訴為無理由，依民事訴訟法第449條第1
      項、第78條，判決如主文。
中　　華　　民　　國　　96　  年　  7　 　月  　17 　　日
                    民事第八庭
                        審判長法　官  劉勝吉
                              法　官  鄭威莉
                              法  官  連正義
正本係照原本作成。
不得上訴。
中　　華　　民　　國　　96　　年　　7 　　月　　18　 　日
　　　　　　　　　　　　　　　書記官  李翠齡
